【裁判字號】    92,重上,35
【裁判日期】    921029
【裁判案由】    清償借款
【裁判全文】
臺灣高等法院臺中分院民事判決  九十二年度重上字第三五號
      上  訴  人    戊○○
      複  代理人    甲○○
      視同上訴人    丁○○
      被  上訴人    彰化縣員林鎮農會
      法定代理人    丙○○
      訴訟代理人    乙○○
右當事人間請求清償借款事件，上訴人對於民國九十一年十一月十二日臺灣彰化地方
法院八十九年度重訴字第三五三號第一審判決提起上訴，本院於九十二年十月十五日
言詞辯論終結，判決如下：
      主      文
上訴駁回。
第二審訴訟費用由上訴人及視同上訴人連帶負擔。
      事      實
甲、上訴人方面：
一、聲明：
    （一）、原判決廢棄。
    （二）、右廢棄部分，被上訴人在第一審之訴及假執行之聲請均駁回。
    （三）、第一、二審訴訟費用由被上訴人負擔。
    （四）、如受不利判決，上訴人願供擔保請准宣告免為假執行。
二、陳述：除與原判決記載相同者，茲引用之外，補稱：
    （一）、兩造間確無借貸關係之存在，該印鑑登記、印鑑證明均係被他人冒為申
            請，茲更述理由如下：
            (一)上訴人未曾向彰化縣員林戶政事務所（以下簡稱員林戶政事務所）申
              請印鑑之登記，此為他人所冒為，依印鑑登記辦法第五條「除有第一
              款至第七款之情形外，申請印鑑登記應由當事人填具印鑑登記申請書
              及印鑑條各一份親自辦理」，又據實際辦理上訴人印鑑登記申請之員
              林戶政事務所職員即證人胡妙娟到庭結稱：「八十一年一月十八日游
              恆昌印鑑申請書是我承辦的，依當時規定辦理印鑑登記申請書須由本
              人親持原印鑑原物前來辦理，印鑑申請書及印鑑條資料內容須由申請
              人親自書寫，若非由申請人親自書寫，我就會要求他在申請書背面簽
              名或按指印」。查系爭印鑑登記申請書背面並無任何簽名或按指印，
              按諸上述證言，顯見該承辦人員係一時失察，誤認該申請人即係上訴
              人本人，係由上訴人親自到場親自書寫系爭印鑑登記申請書及印鑑條
              ，而予辦理印鑑登記，但實際上，上訴人並不曾向戶政事務所申請印
              鑑登記，係被冒名所為，原審判決認被上訴人提出之借據等件所蓋上
              訴人印文與戶政事務所登記之印鑑證明印文相符，而認上訴人曾向被
              上訴人借貸系爭款項，此實影響上訴人至大且鉅，且為本件訴訟極其
              重要之證據，因而申請就系爭印鑑登記申請書及印鑑條所寫之字跡，
              是否為上訴人之字跡為鑑定，以明該印鑑是否被冒名登記。
            (二)上訴人未曾向戶政事務所申請印鑑證明，該證明書之申請係被冒為冒
              領。證人王其相於九十一年二月五日證述：「八十四年四月十五日印
              鑑證明申請書及委任書，是由被告游恆昌拿印鑑章及身分證到我的代
              書事務所委任我代為申請，因我妹妹王秀燕在事務所幫忙，我便請他
              去辦理，當時我也有留下他的身分證影本，因為在本件之前游恆昌也
              有委託我辦理他自己的不動產過戶承受土地及建物買賣，游恆昌並沒
              有將印鑑章留下來給我保管，取得印鑑證明書後我就親自交給游恆昌
              本人」，但其係虛偽之證言，已於九十一年四月九日向台灣彰化地方
              法院檢察署提出告訴，此可由下列各點證明之：
              法官問「丁○○所述游恆昌的印鑑證明是何人所申請」，視同上訴
                人回答是叫代書用的，可見視同上訴人已無意中承認係視同上訴人
                本人委託代書辦理，否則，視同上訴人焉知上訴人非親自向戶政事
                務所申請而逕回答係委託代書辦理？
              上訴人未曾委託該證人辦理自己不動產過戶，承受土地及建物買賣
                ，因上訴人既無任何不動產可供過戶，亦未承受過任何土地，亦無
                任何建物可供出售或買受過任何建物。
              依證人之證言「游恆昌拿印鑑章及身分證到我事務所委任我代為申
                請」、「游恆昌並沒有將印鑑章留下來給我保管」（其意則只上訴
                人於蓋完申請書文件所須蓋章之地方後，就拿回去該印鑑，並沒有
                將該印鑑拿到戶政事務所使用），但經證人即戶政事務所承辦人員
                黃秀梅證述「承辦人將印鑑章與我們戶政事務所留存的印鑑條相符
                合始核發印鑑證明書」後，即稱「我當時承辦印鑑之申請時，是先
                將印鑑蓋在透明玻璃紙上不必帶印鑑前去，只帶該蓋有印文之透明
                玻璃紙前去申請即可」，就此黃秀梅即證述「不可能，我們一定要
                看到印鑑章實物才可以辦理」，復依印鑑登記辦法亦無如「可以透
                明玻璃紙之印文代替印鑑章實物」之規定，亦可見證人王其相之證
                言不足採信。
              依王其相之證言「當時（即八十四年四月十五日）我也有留下他的
                身分證」，但查印鑑申請證明並不須上訴人的身分證或其影本，其
                影本來自何處、何以留下該影本，其意圖何在？可見其證言之不實
                。
              上訴人之印鑑，據視同上訴人在刑事庭表示已經銷毀，但印鑑之重
                要性人人皆知，亦知印鑑不離身，但何以該印鑑能由視同上訴人持
                有，且有權將之銷毀，可見該印鑑係被視同上訴人所偽刻，並進而
                為印鑑申請始終持有該印鑑而隨時盜用。
            (三)上訴人並無貸得三千九百八十三萬元之資格，無從借得系爭款項：
              依農會信用部業務管理辦法第七條規定，農會信用部不得對非會員
                辦理放款，本件上訴人非為農民，不可能成為農會之會員，要向農
                會借錢，不符合資格；又依「農會信用部、漁會信用部對個人贊助
                會員及團體贊助會員授信及限額標準」第二條「農會信用部、漁會
                信用部對個人贊助會員及團體贊助會員授信，應於理事會審核通過
                其入會申請之日後始得辦理」，簡言之，取得贊助會員之資格需先
                經過理事會之審核通過。據被上訴人稱上訴人係贊助會員，自得向
                被上訴人借款云云，惟上訴人並未申請入會，請被上訴人提出證據
                證明上訴人於何時申請入會，理事會又於何時審核通過上訴人入會
                ？請提出會議記錄，以明上訴人根本非農會贊助會員，無向被上訴
                人貸款之資格。
              依上訴人之事後調查，向農會借款時須書具借款申請書，農會即調
                查借款人之信用並向國稅局員林稽徵所查詢借款人之財務狀況，通
                知借款人為所得來源補充證明等，又依上述限額標準第五條「農會
                信用部、漁會信用部對同一團體贊助會員總授信歸戶金額達計新台
                幣三千萬元以上者，應經取會計師查核簽呈財務報告書據以審查」
                ，依被上訴人之主張，上訴人曾向被上訴人共借貸三千九百八十三
                萬元，姑不論被上訴人於本件借款之初未為任何信用調查，且亦未
                徵取會計師查核簽證財務報告書據以審查。又上訴人從未提供年度
                綜合所得稅結算申報書影本供被上訴人核對，絕不可能向被上訴人
                借款超過一千萬元，個人申請貸款時，應依徵信準則第十九條規定
                提送個人資料外，更應依個人授信案件徵信處理注意事項規定辦理
                。個人年度收支，應報據有關資料酌予計算，其在金融機構授信總
                金額達二千萬以上者（以聯合徵信中心電腦統計資料為準），或在
                本金融機構授信金額達一千萬以上者，應提供年度綜合所得稅結算
                申報書影本供核對，上訴人從未提供結算申報，自不可能於八十年
                八月八日即向被上訴人借款一千六百萬元，更不可能再擴張為三千
                萬元，八十五年二月十六日再借三百萬元、同年月二十八日再借四
                百萬元，同年三月六日再擴張為一千萬元。
              依農會信用部業務管理辦法規定，農會理、監事、總幹事及各部門
                員工，及對其理、監事、總幹事及信用部主任或辦理授信職員有利
                害關係者所有之財產僅得提供其本人、配偶及二親等以內之血親所
                借貸，然而上訴人與視同上訴人間，乃屬三親等的旁系血親，根本
                不符合上開規定，怎能依視同上訴人提供之擔保向被上訴人貸得三
                千九百三十八萬元（其中三千萬元係台灣彰化地方法院八十九年度
                重訴字第三九二號）。
            (四)上訴人未向被上訴人借款：
              原審以本件借貸有關借據等證件所蓋之印章係真正，又授信約定書
                上簽名之真正亦為上訴人所自認為由，認上訴人確曾向被上訴人借
                貸系爭款項，但該印章係被盜刻冒用，已如上述，又除授信約定書
                外之簽名，亦均非上訴人之所簽。至上訴人之所以先後簽署二份授
                信約定書交由視同上訴人保管，乃係因視同上訴人利用上訴人建築
                工地監工乙職時，要求上訴人稱「若建築之房屋出售時，倘客戶一
                時無法找到保證人，則為利於房屋之銷售，請上訴人勉為其難先擔
                任一年的擔保人」，上訴人因鑑於工作關係，不便推卻，又該約定
                書從頭到尾只書寫授信往來時立約定書人應遵守之條款，只係補充
                各個契據之一般性共通約款，且上訴人亦未於留存之印鑑欄蓋印鑑
                章，將來上訴人實際為保證人時，仍可隨時斟酌要否當保證人所致
                ，焉知視同上訴人利用盜刻之印鑑並持向被上訴人作為冒貸時之約
                定書，但該授信約定書亦只係各個授信契據之一般性共同約款，並
                不足為借貸之證據，是否真實有借貸，仍應就借據等文件之真正為
                認定。又有關授信約定書被上訴人之主張先後不一，由此可見授信
                約定書並不足為借貸之證據，此可由下列諸點可證：
                (1)被上訴人於台灣彰化地方法院八十九年度重訴字第三五二號，於
                  九十年七月十六日提出之準備書狀三，第三點陳明「八十年以前
                  借款戶頭需以戶政單位留存之印章為借款之印鑑，顧客屢次反應
                  手續不便，戶政單位亦不勝其煩，乃決定由客戶自由選擇借款之
                  印章」，於同院八十九年度重訴字第三五三號，九十一年一月十
                  五日提出之準備書狀五，第一點則陳明「從八十五年起顧客借款
                  不須以戶政事務所之印鑑章為放款印鑑」，二者相差五年之久，
                  且亦從未通知會員。
                (2)由被上訴人所屬員工劉嫦娥、江麗如（係本件借貸案的授信對保
                  人員）二人，在台灣彰化地方法院八十九年度重訴字第三五二號
                  民事案件所行之言詞辯論程序中均證稱：「每新借一筆就要寫一
                  份授信約定書，並重新對保，但如果擴張借款額度時，通常也是
                  要求再寫一份約定書，大都是寫一份新的取代舊的」等語，但經
                  上訴人抗辯，按依上開證詞，系爭本件借貸上訴人至少即需出具
                  四份授信往來約定書並重新對保四次後，即改稱「被告於民國八
                  十年八月八日借款時以戶政單位之印鑑章為借款之印鑑，於八十
                  五年十二月十六日到原告處重新辦理印鑑確認及依原印鑑為借款
                  印章」，前後亦不一致。
              被上訴人活期儲蓄存款卡係嗣後借貸時之重要依據，其戶名及負責
                人欄下自應由本人簽名，但其簽名，並嗣後有關一切借據等之簽名
                並非上訴人所自簽，被上訴人雖主張「認章不認人」云云，但被上
                訴人之放款作業程序亦如前所述，況系爭款項達三千九百八十三萬
                元之鉅，焉有在有關證件不要求上訴人簽名之理。
              八十九年八月初，台灣彰化地方法院檢察署檢察官前往被上訴人處
                搜索後，視同上訴人之妻游林彩仙到上訴人之友賴維堯之憶維營造
                廠找上訴人，告知上訴人在被上訴人處有貸款，上訴人問她貸款多
                少錢，她說她也不知道，她又說，如果有人問你的話，你要說有在
                被上訴人處貸款，此有張慶有可證，苟上訴人確曾向被上訴人貸款
                ，為何須有游林彩仙之此一舉？
              八十年八月八日之授信約定書日期上方所示之0000000及0
                000000電話號碼，據承辦人員江麗如證稱「立約人留的電話
                用供須要時聯絡之用」，但上揭號碼乃視同上訴人家中之電話，由
                此可證係視同上訴人利用職權冒上訴人之名而為借貸。
              被上訴人所提出之交易明細表，亦與其主張上訴人如何向被上訴人
                貸款之經過不相符合，如八十八年八月十二日當天，上訴人於被上
                訴人處所開立之存款帳戶中，此帳戶亦是他人冒名開立，上訴人事
                前並不知有該一帳戶存在，亦從未使用，不僅無該筆九百八十五萬
                元的資金存入，且亦無先後清償二萬元、十五萬元即其一例，故而
                被上訴人主張上訴人曾如何向被上訴人借款云云，並非事實，乃係
                被上訴人內部人員假借上訴人之名義所冒貸。
              按消費借貸係要物契約，被上訴人以如前所述經過，認上訴人向其
                借貸九百八十三萬元，縱被上訴人曾將該筆款項匯入上訴人帳戶係
                事實，但該帳戶係被冒名開立，且上訴人始終亦未由該帳戶領過錢
                ，被上訴人自應就上訴人曾就該帳戶領過錢之事實負舉證責任。
              視同上訴人雖於本件訴訟中陳明「游恆昌同意出面當借款人，借出
                來的錢全部由我使用」，但並非事實，上訴人已於九十一年四月九
                日向台灣彰化地方法院檢察署提出告訴。
    （二）、綜上所述，上訴人未曾向被上訴人借貸系爭款項，請為如上訴人上訴聲
            明之判決。
三、證據：除援用第一審所提證據外，補提出耕作證明書、農會會員入會申請書、切
    結書、農會會員出會請求書、年會會員股權繼承申請書、承諾書、繼承人資料調
    查表等件文件各一份為證，並聲請傳訊證人張慶有、游林彩仙及將印鑑卡、印鑑
    登記申請書送鑑定。
乙、視同上訴人方面：
    視同上訴人未於本院準備程序及言詞辯論期日到場，亦未提出任何書狀作何陳述
    或聲明，惟因本件上訴人上訴意旨係否認系爭借貸關係存在，而視同上訴人既為
    連帶保證人，上訴人已陳明就該法律關係乃本於為全體利益而為之訴訟行為，對
    於視同上訴人有利部分，其效力自應及於視同上訴人。
乙、被上訴人方面：
一、聲明：求為判決如主文所示。
二、陳述：除與原判決記載相同者，茲引用之外，補稱：授信約定書是辦理借款所簽
    訂，而非上訴人擔任保證人所簽，且授信約定書不一定是在貸款之日簽訂。
三、證據：除援用第一審所提證據外，補提出法務部調查局鑑定通知書、放款印鑑卡
    等件影本各一份、會員證明書一份、活期儲蓄存款取款憑條影本三張、轉帳支出
    傳票影本二張、收入傳票、轉帳收入傳票、存摺類存款取款憑條、放款本金利息
    收入傳票等件影本各一張為證。
      理      由
甲、程序方面：
    視同上訴人經合法通知，未於言詞辯論期日到場，核無民事訴訟法第三百八十六
    條所列各款情形，爰依被上訴人之聲請，由其一造辯論而為判決，事涉程序，合
    先敘明。
乙、實體方面：
一、本件被上訴人主張：上訴人於八十八年八月十二日，邀視同上訴人為連帶保證人
    ，向被上訴人借款九百八十五萬元，借款期間至九十一年八月十二日止，約定利
    率按年息百分之八．八計算，上訴人應按月付息，如未依約履行，全部債務視為
    到期，自逾期之日起六個月以內，按上開利率百分之十，超過六個月部分，並按
    上開利率百分之二十計算違約金，詎上訴人自八十八年八月十二日起，即未按期
    清償，屢經催索，皆置之不理，尚欠本金九百八十三萬元及利息、違約金未清償
    ，爰本於借貸及連帶保證之法律關係，請求上訴人及視同上訴人應連帶給付被上
    訴人玖佰捌拾參萬元，及自八十八年八月十二日起至清償日止，按年息百分之八
    ．八計算之利息，並自八十八年九月十三日起至清償日止，逾期清償在六個月以
    內者，按上開利率百分之十，超過六個月以上者，按上開利率百分之二十計付違
    約金等語。
二、上訴人對於其有在系爭授信約定書上簽名，及視同上訴人對於其擔任系爭借款之
    連帶保證人之事實，固均不加爭執，但上訴人則以：兩造並無本件借貸關係存在
    ，係視同上訴人利用職權夥同被上訴人之員工所為之冒貸行為，被上訴人所提出
    之借據、放款印鑑卡上關於上訴人之簽名，均係他人所偽造，上訴人於被上訴人
    處所開立之存款帳戶，亦是他人冒名開立；再者，上訴人並未具農民身分，亦非
    被上訴人之會員或贊助會員，並不符合向被上訴人貸款之資格，怎能向被上訴人
    貸得系爭款項；至上訴人名義之印鑑章，則係視同上訴人所偽刻，並假冒上訴人
    之名義，擅自指示他人填具虛偽不實之印鑑登記申請書，持向員林戶政事務所辦
    理印鑑登記，以利其將來得以持該只印鑑向被上訴人進行冒貸，又上訴人係因視
    同上訴人要求其於建築之房屋出售時，倘客戶一時無法找到保證人，請求其擔任
    保證人，始先後簽署二份授信往來約定書交由視同上訴人保管，然並未真正擔任
    保證人等語資為抗辯。
三、兩造不爭執之事實：上訴人對於其有在系爭授信約定書上簽名，及視同上訴人對
    於其擔任系爭借款之連帶保證人等事實，均不加爭執，復有被上訴人提出之借據
    、授信約定書等件在卷可稽，此部分之事實自堪信為真實。
四、當事人爭點的論斷：本件視同上訴人對於其為系爭借款之連帶保證人乙節，既不
    加爭執，而上訴人則否認有系爭借貸關係之存在，因此，本件所應審究者，厥為
    上訴人是否有向被上訴人借貸系爭款項乙節而已，茲分述如下：
    （一）、上訴人曾於八十年八月八日向被上訴人借款一千六百萬元，並開設帳號
            0000000之帳戶，另於八十五年二月十六日向被上訴人借款三百
            萬元，又於八十五年三月六日擴張為一千萬元，於八十六年十二月二十
            六日展期並清償十五萬元，餘九百八十五萬元未清償，於八十八年八月
            十二日再聲請展期並清償二萬元，故尚有九百八十三萬元未為清償等情
            ，有被上訴人所提之借據、授信約定書、開戶資料、存款印鑑卡各一件
            、轉帳支出傳票二件、收入傳票二件在卷可稽（見原審卷第六十八頁－
            第七十八頁），而上訴人對於被上訴人所提八十年八月八日及八十五年
            十二月十六日授信約定書上上訴人簽名之真正，並不加爭執，已如前述
            ，則依該授信約定書觀之，其上既已記載：「立約定書人（以下簡稱立
            約人）與彰化縣員林鎮農會（包括本會及所屬各分支機構，以下簡稱貴
            會）約定，立約人對貴會之一切受（授）信往來，願遵守左列各條款」
            ，而上訴人亦自認其係高中畢業之教育程度（見本院卷第一三三頁），
            並非不識字之人，衡情上訴人對該授信約定書之作用、用途，自不得諉
            為不知。對此，上訴人雖辯稱該授信約定書係因在視同上訴人工地工作
            ，視同上訴人要其簽名以供有人買房子貸款時當保證人之用云云，惟此
            既為被上訴人所否認，而上訴人亦未提出其他證據以供審酌，再參酌一
            般交易習慣，購屋時由賣方為買主尋找保證人，並不多見，且上訴人又
            在不知所保證者為何人、資力如何之情況下，即簽立該授信約定書，更
            與常情相違；再者，果如上訴人所稱其簽立該授信約定書後，並未真正
            擔任保證人，且上訴人亦自認視同上訴人「係為利於房屋之銷售，請上
            訴人勉為其難先擔任一年的擔保人」，則其於八十五年十二月十六日經
            通知更換授信約定書時，已逾一年之期，上訴人理應要求被上訴人廢止
            其於八十年八月八日所簽立之授信約定書，又豈會再簽訂另一紙授信約
            定書？況上訴人於八十五年十二月十六日，係因被上訴人以前規定客戶
            要以戶政事務所之印鑑為約定書之印鑑，其後農會要方便客戶，客戶可
            以拿另外一個印章來辦理印鑑卡，並以印鑑卡上的印章為約定書的印章
            ，本件係上訴人拿印章前來辦理對保，留下印鑑章，並由被上訴人之承
            辦人員江麗如對保等情，業經證人江麗如證述在卷，即上訴人於原審審
            理時，對證人江麗如之該證詞亦表示沒意見（見原審卷第一六四、一六
            五頁），顯然上訴人前開抗辯，尚不足採信，是被上訴人主張上訴人同
            意擔任本件借款人乙節，應非無據。
    （二）、被上訴人所提之八十五年十二月十六日授信約定書、同日放款印鑑卡，
            八十年八月八日授信約定書、八十八年八月十二日借據上所蓋「戊○○
            」之印文，與八十年一月十八日彰化縣警察局印鑑字第一五七號印鑑申
            請書上「戊○○」之印文相同之事實，有被上訴人所提上開文書及員林
            戶政事務所九十一年二月二十日函附印鑑登記申請書等資料存卷可稽（
            見原審卷第一三０頁－第一三三頁），並經原審囑託國防部憲兵司令部
            刑事鑑識中心鑑定無訛，有國防部憲兵司令部刑事鑑識中心九十一年七
            月十二日（九一）鋼得字第０九三三五號鑑驗通知書附卷為憑（見原審
            卷第二四０頁），即上訴人對於該文件上「戊○○」之印文均屬相同乙
            節，亦不加爭執，上訴人雖辯稱該印鑑均係由視同上訴人所偽冒申請登
            記云云，然既為被上訴人所否認，自應由上訴人就此舉證以實其說，自
            不待言。經查：(一)申請印鑑登記，除非有印鑑登記辦法第五條各款所列
            七款之特殊情形，應由當事人填具印鑑登記申請書及印鑑條各一份親自
            辦理，且印鑑登記機關受理申請印鑑登記、變更登記、註銷登記或印鑑
            證明後，應查驗申請人之國民身分證、核對戶籍登記資料、由受委任人
            申請者，發現有疑義時予以查證，發給經註銷或視同註銷之印鑑證明者
            ，應於該證明上加列註銷日期，印鑑登記辦法第五條、第九條分別定有
            明文，且經證人即員林戶政事務所承辦人員黃秀梅、胡妙娟分別於原審
            審理時到庭證述在卷。至證人黃秀梅雖證稱伊以身分證核對是否為本人
            後，並要求當事人親自在登記申請書的背面簽名，如果不識字者，就蓋
            手印指等語（見原審卷第二００頁），惟上開印鑑登記辦法並無當事人
            應在登記申請書背面簽名或按指印之相關規定，稽諸證人胡妙娟證稱「
            （問：依當時規定本人要在印鑑登記申請書背面簽名或按指印？）印象
            中好像有，好像特殊情形才要」、「（何種特殊情形﹖）我是自己猜想
            的」等語（見原審卷第二二三頁），足見印鑑登記申請書背面簽名或蓋
            指印，應非必要，要可認定。(二)被上訴人所提出上訴人八十年四月十五
            日之印鑑證明申請書，並非由上訴人本人親自申請，而係由訴外人王其
            相交由其妹王秀燕辦理之事實，有被上訴人所提印鑑證明申請書及委任
            書在卷可稽，並經證人王秀燕、王其相分別於原審審理時到庭證述無訛
            。按「依第四條第一項規定申請印鑑證明應由當事人或其受委任人填具
            申請書，並繳驗國民身分證，申請辦理。由其受委任人申請者，並應附
            繳委任書。」，印鑑登記辦法第九條定有明文，則上訴人委由他人向戶
            政事務所申請該印鑑證明，自非法所不許，而該印鑑證明申請書及委任
            書，是由上訴人拿印鑑章及身分證到王其相之代書事務所委任王其相代
            為辦理乙節，亦經證人王其相證述明確（見原審卷第一九七頁），稽諸
            證人王其相與上訴人並無利害關係，如非上訴人委託其辦理該印鑑證明
            ，其顯無甘冒偽造文書之刑事責任，自行申請該印鑑證明之必要，即就
            證人江麗如所述，八十五年十二月十六日印鑑卡亦係上訴人自己拿印章
            去辦理對保乙節對照以觀，顯然證人王其相上開證詞，應與事實相符，
            而堪採信。(三)綜上所述，上訴人既未能舉證證明其於八十年一月八日申
            請登記之印鑑，係遭他人偽冒，亦無法證明員林戶政事務所承辦人員有
            何未依規定審查即予登記印鑑申請，或審查錯誤等事實，再稽諸視同上
            訴人於原審所陳：「我以我的土地供擔保，由被告戊○○同意出面當借
            款人，借出來的錢全部由我使用，因戊○○是我大哥的兒子」等情（見
            原審卷第五十九頁），益足認上訴人於員林戶政事務所所留存之印鑑，
            尚難認為有何偽冒之情形，彰彰明甚。
    （三）、上訴人辯稱於被上訴人處所開立伊名義之帳號0000000帳戶，係
            他人冒名開立乙節，為被上訴人所否認，並提出開戶資料、存款印鑑卡
            各一件為證，而存款印鑑卡上所蓋「戊○○」之印文，與上訴人向戶政
            事務所登記之印鑑印文相同，已如前述，再被上訴人於八十五年三月六
            日曾將一千萬元存入上訴人之上開帳戶，亦有轉帳收入傳票及轉帳支出
            傳票附卷可參（見原審卷第七十七、七十八頁），參酌視同上訴人所陳
            ：「我以我的土地供擔保，由被告戊○○同意出面當借款人，借出來的
            錢全部由我使用，因戊○○是我大哥的兒子」，及上訴人所自陳及經證
            人張慶有所證述之：八十九年八月初，台灣彰化地方法院檢察署檢察官
            前往被上訴人處搜索後，視同上訴人之妻游林彩仙到上訴人之友賴維堯
            之憶維營造廠找上訴人，告知上訴人在被上訴人處有貸款，上訴人問她
            貸款多少錢，她說她也不知道，她又說，如果有人問你的話，你要說有
            在被上訴人處貸款等情（見本院卷第三十四頁），果上訴人未為同意系
            爭借款，竟於聽聞上情後，未循法律途徑救濟，實令人難解，再者，上
            訴人於原審九十一年二月五日訊問證人王其相後，亦遲至同年四月九日
            始認為其證言係虛偽而向台灣彰化地方法院檢察署提出告訴（見本院卷
            第二十七頁），相距亦二月有餘，凡此均與常情不符，其臨訟卸責之情
            ，昭然若揭，自難憑採。從而上訴人既同意出面當借款人，而借出來的
            錢全部由視同上訴人使用，顯然於該存戶之資金往來，縱未由上訴人經
            手，亦不違背其本意，自無庸贅述。
    （四）、本件借款之授信約定書上，「戊○○」之簽名係上訴人所簽，既為上訴
            人所自認在卷，而本件借款之借據、授信約定書與上訴人存款印鑑卡上
            等文件上所蓋「戊○○」之印文，亦與上訴人向戶政事務所申請登記之
            印鑑印文相符，該「戊○○」之印文應屬真正；至上訴人固亦否認該印
            章為其所有，然如視同上訴人所述，上訴人既同意出面當借款人，復於
            右開授信約定書上簽名，衡諸常情，苟該印章非上訴人所有，亦係上訴
            人授權所刻，應無庸疑，再者，本件借款之借據等文書，縱未經上訴人
            簽名，然其上所蓋有上訴人之印文既屬真正，上訴人復未能證明該印章
            係遭視同上訴人所盜用或偽刻，再依如視同上訴人所陳，已足認定上訴
            人同意擔任借款人，則上訴人授權他人在各該文件上簽名、蓋章，亦不
            影響其效力，自不待言。又上訴人雖辯稱其從未具農會會員或贊助會員
            之資格，自不可能為系爭借款云云，然查本件系爭借款之實際借款使用
            人，固為視同上訴人，然上訴人既同意出面當借款人，則本件借款當不
            因此而無效，且上訴人與視同上訴人間就系爭借款之使用，究為如何約
            定，亦係彼等間內部之關係，與被上訴人無涉，自不得因此即認上訴人
            並非系爭借款之借款人，當不待多論。
五、綜上所述，足見上訴人否認系爭借款之存在，與事實不符，尚難採信，從而被上
    訴人主張依消費借貸及連帶保證之法律關係，請求上訴人及視同上訴人連帶給付
    被上訴人九百八十三萬元，及自八十八年八月十二日起至清償日止，按年息百分
    之八．八計算之利息，並自八十八年九月十三日起至清償日止，逾期清償在六個
    月以內者，按上開利率百分之十，超過六個月以上者，按上開利率百分之二十計
    付違約金，洵屬有據，應予准許。又兩造於原審分別陳明願供擔保請求宣告假執
    行或免為假執行，於法有據，應分別酌定相當擔保金額宣告之，則原審判命上訴
    人及視同上訴人應連帶如數給付，並分別酌定相當之擔保金額而為假執行及免為
    假執行之宣告，於法並無不合，上訴意旨指摘原判決不當，求予廢棄改判，為無
    理由，應予駁回。另本件視同上訴人係因上訴人否認系爭借貸關係存在而上訴，
    上訴人就該法律關係本於為全體利益而為，其效力既應及於視同上訴人，且上訴
    人僅同意出面當借款人，借出來的錢亦由視同上訴人使用，業如上論，茲上訴人
    既受敗訴之判決，因此，本院認為第二審之訴訟費用，仍由上訴人及視同上訴人
    連帶負擔為宜，併予敘明。
六、本件事證已臻明確，兩造其餘主張及舉證，核與判決結果不生影響，自毋庸逐一
    加以論述，併此敘明。至上訴人聲請就系爭印鑑登記申請書及印鑑條所寫之字跡
    ，是否為上訴人之字跡加以送鑑定，以明該印鑑是否被冒名登記，及尚聲請傳訊
    證人游林彩仙云云，本院認為上訴人既同意為系爭借貸之借款人，縱該等行為非
    其本人所親為，亦不影響系爭借貸之效力，因認並無加以調查之必要，附此敘明
    。
七、據上論結，本件上訴為無理由，依民事訴訟法第四百六十三條、第三百八十五條
    第一項、第四百四十九條第一項、第八十五條第二項，判決如主文。
中      華      民      國    九十二    年      十      月    二十九    日
~B1民事第一庭審判長法  官  李寶堂
~B2                法  官  鄭金龍
~B3                法  官  王重吉
右為正本係照原本作成。
如對本判決上訴，須於收受判決送達後二十日內向本院提出上訴書狀，其未表明上訴
理由者，應於提出上訴後二十日內向本院提出上訴理由書(須按他造人數附具繕本)。
上訴時應提出委任律師或具有律師資格之人之委任狀；委任有律師資格者，另應附具
律師及格證書及釋明委任人與受任人有民事訴訟法第四百六十六條之一第一項但書或
第二項（詳附註）所定關係之釋明文書影本。
~B                書記官  廖次芬
中      華      民      國    九十二    年      十      月     三十     日
附註：
民事訴訟法第四百六十六條之一（第一項、第二項）
對於第二審判決上訴，上訴人應委任律師為訴訟代理人。但上訴人或其法定代理人具
有律師資格者，不在此限。
上訴人之配偶、三親等內之血親、二親等內之姻親，或上訴人為法人、中央或地方機
關時，其所屬專任人員具有律師資格並經法院認為適當者，亦得為第三審訴訟代理人
。
                                                                        Ｂ


司法院資訊處製作；財團法人民間司法改革基金會備份。
